【裁判字號】    89,判,3004
【裁判日期】    891026
【裁判案由】    巷道爭議
【裁判全文】
最  高  行  政  法  院  判  決                  八十九年度判字第三○○四號
    原      告  甲○○
    被      告  桃園縣平鎮市戶政事務所
    代  表  人  王聖棻
右當事人間因巷道爭議事件，原告不服臺灣省政府中華民國八十八年八月四日八八府
訴字第一五八四九八號再訴願決定，提起行政訴訟。本院判決如左︰
    主  文
原告之訴駁回。
訴訟費用由原告負擔。
    事  實
緣原告以其所有坐落桃園縣平鎮市○○段第一五○－七○、一五○－一四八、一五○
－一五二、000－0000等地號土地，於民國六十六年八月八日遭被告編訂為平
鎮市○○路○○段三四五巷，嚴重侵害其權益，而於八十六年十月十五日向被告申請
撤銷該巷道之編訂，為被告所否准。原告不服，提起訴願，亦遭駁回，遂訴經臺灣省
政府八十七年九月十一日八七府訴一字第一六三○四四號再訴願決定：原處分、原決
定均撤銷，由原處分機關另為處分。嗣經被告另為處分，仍否准所請。原告不服，循
序提起行政訴訟。茲摘兩造訴辯意旨如次：
原告起訴意旨及補充理由略以：一、六十六年八月八日系爭巷道編釘時有效施行之「
臺灣省各縣市路牌門牌戶長名牌編釘辦法」第六條規定：「各縣市編釘或整編門牌，
應先送請縣市議會過後，始得辦理。」本案申請人鄧安賢於六十六年八月八日提出於
被告之編釘門牌證明申請書上僅有辦事員查簽之「擬前往實地查編」之文字意見，並
未依前列辦法之規定請縣市議會通過後辦理。其編釘之法定程序顯有疏漏，而當然無
效。被告答辯稱上開規定之立法意旨，係各縣市政府製訂編釘或整編門牌辦法、規章
，應先送請縣市議會通過後，始得辦理等語，顯係曲解。且上開辦法第一條開宗明義
規定：「本省各縣市路牌門牌戶長名牌編釘，依本辦法之規定辦理。」是所有對於路
牌門牌戶長名牌編釘有關之解釋令函，均不得逾越母法規定。被告豈可以「繁瑣情事
」、「實務上，各戶政事務所亦未有如此做法」等說詞，規避法令之規定。二、鄧安
賢上開申請書純係就新建建物申請「現編門牌」，並未申請編釘巷道，被告未予究明
逕依申請人鄧安賢於第十一項所載內容，即將原告所有系爭土地編釘為「巷」，亦顯
有違誤。被告辯稱承辦人確有赴有現場實地勘查並不實在。況被告承辦人縱赴現場實
地勘查，就原告所有系爭土地究係「社區對外通行之巷道」或係「未建築之空地」未
詳予查明，實難確定，亦易產生錯誤而予編釘。其指稱本案現場勘查有社區○○○○
巷道之事實，亦與實情不符，實際上斯時社區編釘門牌之前，根本尚未有住戶進住，
亦未接通水、電，何來對外通行之事實，顯為當時承辦人僅憑書面資料予以作業編釘
，方造成錯誤。被告實有違法及不當，應予撤銷原處分等語。
被告答辯意旨略謂︰一、原告援引之臺灣省各縣市路牌門牌戶長名牌編釘辦法第六條
規定：「各縣市編釘或整編門牌，應送請請縣市議會通過後，始得辦理。」其立法意
旨，顯係各縣市政府製訂編釘或整編門牌辦法、規章應先送請縣市議會通過後，始得
辦理。而非各戶政事務所每一編訂或整編門牌案件均應先送請縣市議會通過後，始得
辦理。因戶政事務所編釘門牌係經常辦理、時常受理之眾多案件，如果每一戶政事務
所每釘一門牌均要送議會通過，將造成繁瑣情事，且實務上，各戶政事務所亦未有如
此做法。二、門牌係依據路街巷弄之順序編釘，而非毋須考慮其順序單獨產生。本案
亦確非單獨為了「巷」而編釘「巷號」，而係為編釘門牌，即依前述編釘辦法第五條
規定，將該巷道以路街門牌號次命名辦理，實務上均係如此做法，並非本案唯一。另
本案現場勘查「有社區○○○○巷道」之事實，因編釘門牌係供識別道路及建物使用
，與土地權利無涉，故被告自毋須審查該巷道是否為「未建築之空地」。本案門牌編
釘均依規定辦理，並無特殊之處，實屬合法且適當，請判決駁回原告之訴等語。
    理  由
按「訂名為路街巷者，其範圍如左：．．．三、訂名為巷者，為路街兩邊狹小通道。
」「第三條第一項第三款、第四款巷弄之名稱，以路街門牌號次命名為原則。．．．
」為臺灣省政府六十三年七月三十一日府警戶字第六四五七九號令頒佈之「臺灣省各
縣市路牌門牌編釘辦法」第三條第一項第三款、第五條所明定。本件原告以所有系爭
土地，於六十六年八月八日遭被告編訂為平鎮市○○路○○段三四五巷，嚴重侵害其
權益，而於八十六年十月十五日向被告申請撤銷該巷道之編訂。原告不服，循序提起
行政訴訟，主張系爭巷道編釘時有效施行之臺灣省各縣市路牌門牌戶長名牌編釘辦法
第六條規定：「各縣市編釘或整編門牌，應先送請縣市議會過後，始得辦理。」同辦
法第一條亦規定：「本省各縣市路牌門牌戶長名牌編釘，依本辦法之規定辦理。」是
所有對於路牌門牌戶長名牌編釘有關之解釋令函，均不得逾越母法規定乙節。經查上
開辦法第六條所稱各縣市編釘或整編門牌，應指各縣市政府為各該縣市全面性之編釘
或整編門牌而製訂之辦法、規章應先送請縣市議會通過後，始得交由所屬承辦機關各
戶政事務所辦理，並非各戶政事務所就每一編訂或整編門牌案件，均應先送請縣市議
會通過後，始得辦理。蓋戶政事務所編釘門牌係經常頻繁受理之案件，如每一戶政事
務所受理民眾每釘一門牌之申請，均須送縣市議會通過時，勢造成繁瑣程序，且曠日
廢時，無法達成編釘門牌之行政目的，顯非必要。且觀六十六年三月二十八日臺灣省
警務處警戶字第三七六八號函頒之臺灣省各縣市整編門牌作業注意事項第一條第一款
規定「門牌編訂（含門牌整編），應以臺灣省政府六十三、七、三十一警戶字第六四
五七九號令頒『臺灣省各縣市路牌門牌戶長名牌編釘辦法』及省政府有關解釋令（函
）暨各該縣市政府送經縣市議會審議後發布之規章為依據。」益明，原告此部分主張
，難謂有據。原告另訴稱：訴外人鄧安賢申請「現編門牌」時，並未申請編訂巷道，
且當時社區編釘門牌之前，根本尚未有住戶進住，亦未接通水、電，無對外通行之事
實，被告辯稱承辦人確有赴有現場實地勘查並不實在云云。惟查，原告之八十六年十
一月二十一日訴願書坦稱：本案訴願人（即原告）所有土地係屬私有建地，訴願人僅
尚未建築使用，鄰近居民為圖便利，非法通行使用，唯仍不改其為訴願人私有建地之
本質等語，是原告對於系爭土地有經他人使用為巷道之事實並不否認。被告受理訴外
人鄧安賢編釘門牌之申請，因六十二年十二月二十四日內政部發布之實施都市計劃以
外地區建築物管理辦法規定：除桃園市、中壢市以外地區，係屬非建築管理地區，興
建建築物時，無須向主管機關請領建築照。故未函請提供建築執照及所有權等相關資
料，乃依首揭辦法，派員實地勘查後，於編釘門牌申請書上製作現場圖，並據現實通
行之情況，編釘門牌，並無不當。按門牌之編釘，係供識別道路及建物使用，與土地
權利無涉，故被告毋須審查該巷道是否為「未建築之空地」而被非法通行使用。原告
主張當時尚無通行事實云云，未據舉證，況系爭土地為原告所有，二十年來為民眾供
為通行使用，並為被告編為巷道，其不可能不知，而未立即提出異議，遲至二十年後
，始申請撤銷該巷道之編訂，自無理由。被告否准其請，於法尚無違誤，一再訴願決
定遞予維持，均無不合，原告起訴意旨，難謂有理由，應予駁回。
據上論結，本件原告之訴為無理由，爰依行政訴訟法施行法第二條、行政訴訟法第九
十八條第三項前段，判決如主文。
中    華    民    國     八十九      年      十      月     二十六      日
                    最 高 行 政 法 院  第 一 庭
                                審 判 長 法  官      黃  綠  星
                                         法  官      黃  合  文
                                         法  官      蔡  進  田
                                         法  官      黃  璽  君
                                         法  官      廖  宏  明
右  正  本  證  明  與  原  本  無  異
                                         法院書記官  邱  彰  德
中    華    民    國     八十九      年      十      月     二十七      日


司法院資訊處製作；財團法人民間司法改革基金會備份。
